【裁判字號】    99,台上,7808
【裁判日期】    991216
【裁判案由】    違反毒品危害防制條例
【裁判全文】
最高法院刑事判決            九十九年度台上字第七八○八號
上  訴  人  黃驛欽
選任辯護人  王家鈺律師
上  訴  人  林常輝
            黃騰輝
上 列一 人
選任辯護人  陳聰敏律師
上列上訴人等因違反毒品危害防制條例案件，不服台灣高等法院
高雄分院中華民國九十九年八月二十六日第二審判決（九十九年
度上訴字第六三三號，起訴案號：台灣高雄地方法院檢察署九十
八年度偵字第一一三四四號），提起上訴，本院判決如下：
    主  文
上訴駁回。
    理  由
按刑事訴訟法第三百七十七條規定，上訴於第三審法院，非以判
決違背法令為理由，不得為之。是提起第三審上訴，應以原判決
違背法令為理由，係屬法定要件。如果上訴理由書狀並未依據卷
內訴訟資料，具體指摘原判決不適用何種法則或如何適用不當，
或所指摘原判決違法情事，顯與法律規定得為第三審上訴理由之
違法情形，不相適合時，均應認其上訴為違背法律上之程式，予
以駁回。本件上訴人黃驛欽上訴意旨略稱：(一)、第一審判決引用
法務部調查局（下稱調查局）覆函，以扣案粉紅色、藍色及白色
藥錠，於添加丙酮或水，或丙酮與水混合液之情形下，均不會發
生藥錠內各種毒品成分化學結構上之任何改變等情，而謂上訴人
等所使用之方法，不僅無法將具毒品成分之原料加以化合而製成
其他成分之毒品外，亦無法將原含有毒品物質之物予以加工改製
或提高其純度，既係單純將所持有之藥錠內容物由固體狀態變更
為液體狀態，尚難認為上訴人等有何製造第二級毒品安非他命、
第三級毒品愷他命及第四級毒品假麻黃鹼之犯行，因而論處黃驛
欽共同持有第二級毒品達一定數量罪刑。其所持見解，自是的論
。(二)、原判決以黃騰輝在警詢時陳述：「張懷湘將疑似可待因藥
錠及鹽酸等相關製毒配料及器具搬到我弟弟黃驛欽內埔村南華路
八十五號住處，要我們兄弟幫忙購買丙酮加工將可待因的油濾掉
；張懷湘就是要我們兄弟幫忙加工可待因，並提供愷他命之人」
等語，據認黃騰輝之調查筆錄有證據能力。惟黃騰輝於調查局南
部地區機動工作組（下稱南機組）調查中關於黃驛欽犯罪事實部
分之陳述，係屬證人性質，未於訊問前具結，依刑事訴訟法第一
百五十八條之三規定，應無證據能力，原判決有判決不備理由之
違法。(三)、原判決雖謂「被告黃驛欽乃依被告黃騰輝之吩咐購入
丙酮及吸油面紙，並提供自己所有之鍋具，是被告黃驛欽經分工
以提供關鍵鍋具、丙酮之方法，與被告黃騰輝共同溶解扣案含第
二級毒品安非他命之藍色、粉紅色藥錠、藍色溶液，而共同著手
製造而未遂之行為，堪予認定」，惟上開論斷不採黃驛欽所為「
黃騰輝自行取用鍋具」、「受黃騰輝委託代購丙酮」等之有利辯
詞，未說明理由，有判決不載理由等違法。又黃驛欽自始否認有
參與製造毒品之意圖。原判決未就全卷有利黃驛欽之證據分別詳
實記載，斷取不利黃驛欽之推測，作為認定犯罪之證據，同有違
法。上訴人林常輝上訴意旨略稱：(一)、原判決雖謂張懷湘與上訴
人等間之信賴關係非比尋常，上訴人等為謀能順利達成張懷湘所
託，對於張懷湘交付之藍色、粉紅色藥錠及林常輝提供之白色藥
錠成分，必當有所瞭解，佐以調查局函載稱扣案粉紅色、藍色及
白色藥錠，於添加丙酮或水，或丙酮與水混合液之情形下，均不
會發生藥錠內各種毒品成分化學結構上之任何改變等情，足認上
訴人等對於藍色、粉紅色藥錠含有第二級毒品安非他命之成分均
應有所認識。然黃騰輝在南機組詢問時陳稱：「可待因溶液則是
將可待因藥劑倒入丙酮溶劑所產生的」、「後來張懷湘拜託我們
幫忙加工可待因……他告我們可待因只是禁藥，不是毒品」、「
至於林常輝我只是曾在電話中向他請教要怎麼將可待因錠濾油」
，在偵查中供稱：「他（指張懷湘）拿紅、白藥錠給我，說是可
待因，因為不純，要我將紅、白藥錠先磨成粉，倒入鐵桶後再加
入丙酮，……我打電話給林常輝，林員叫我倒水，油就會浮上來
，結果一倒整個壞掉，此過程叫淨化，是張懷湘跟我說的」、「
張懷湘只是要可待因，讓藥錠中其他成分浮上來」各等語。則黃
騰輝一再供稱張懷湘所交付之物為可待因，並非毒品，其僅是受
託將「可待因」之油濾掉並脫色，足見黃騰輝對於張懷湘所交付
之藥錠內含有第二、三、四級毒品並無認識，自無製造上開毒品
之犯意。而林常輝自始否認參與本件，黃騰輝在第一審雖另供稱
林常輝有看過藍色、白色藥錠，但林常輝是否知道扣案藍色、白
色藥錠之成分為何？且依卷內資料，僅黃騰輝與張懷湘有直接接
觸，林常輝如何知悉張懷湘交付予黃騰輝之藥錠實際成分？如何
有共同基於製造上開毒品之犯意聯絡？原判決對此未予詳究，復
未於理由中敘明，有判決理由不備之違法。(二)、扣案藥錠之實際
成分為何，於偵、審程序尚需送驗，始能得知，又依卷內資料，
林常輝與張懷湘不認識，復無任何通聯，如何認定張懷湘與黃騰
輝、黃驛欽、林常輝之間信賴關係非比尋常？丙酮或水加在其他
種類之毒品若亦不會使其成分產生化學結構上之改變，如何以「
丙酮或水加在扣案藥錠上不會發生毒品成分化學結構上之任何改
變」，即推認林常輝知悉扣案藥錠之成分？上訴人等是否認識扣
案藥錠含有第三級毒品及第四級毒品成分？原判決雖認定上訴人
等係共同基於製造第三級毒品愷他命、第四級毒品假麻黃鹼之犯
意聯絡，但理由並未敘明所憑之依據，同有違法。(三)、原判決認
定林常輝提供內含假麻黃鹼成分之白色藥錠，另由黃驛欽提供褪
色所需之器具，林常輝並負責隨時解答褪色程序上之疑問。惟黃
驛欽於南機組接受詢問時，已明確陳稱扣案「粉紅色藥錠、藍色
藥錠、白色藥錠……都是張懷湘提供」、「張懷湘跟我哥哥聯絡
完後，將前述粉紅色藥錠、藍色藥錠、白色藥錠陸續拿到我跟我
哥哥同住的……住處」；黃騰輝在南機組亦稱：「可待因藥錠、
鹽酸等相關製毒配料和器具是綽號阿湘的男子張懷湘給我和我弟
弟黃驛欽的」，於偵查中稱：「扣押物品清單內的東西……是張
懷湘拿給我的，他拿紅、白藥錠給我」、「（張懷湘）要邱培透
過我向林常輝買可待因，我因為要應付張懷湘，並趁機賺點錢，
便與林常輝串通將普拿疼磨成粉再混合咖啡因，騙邱培是可待因
」，在第一審稱：「普拿疼是林常輝給的」等語，與林常輝於警
詢、偵查及審判中所供有拿普拿疼給黃騰輝相符。顯見林常輝交
付予黃騰輝者，實非扣案含有假麻黃鹼之白色藥錠，該白色藥錠
係張懷湘而非林常輝提供。原判決復以林常輝提供扣案白色藥錠
暨教導脫色之方法，而認係本件製造第二、三、四級毒品之共同
正犯。惟林常輝僅資以助力，而未參與犯罪之行為，應屬幫助犯
而非共同正犯，原判決論林常輝為共同正犯，有適用法則不當之
違法。(四)、原判決論罪科刑欄記載上訴人等製造第四級毒品先驅
原料假麻黃鹼之低度行為，為製造第二級毒品安非他命之高度行
為所吸收，不另論罪；又一製造行為同時製造第二級毒品安非他
命未遂、第三級毒品愷他命未遂之行為，為想像競合犯，從一重
製造第二級毒品未遂論處。惟依其事實欄之記載，上訴人等應係
以一製造行為同時製造第二級毒品安非他命未遂、製造第三級毒
品愷他命未遂及製造第四級毒品先驅原料假麻黃鹼未遂，三罪為
想像競合關係，原判決此部分論述同有適用法則不當之違法。又
原判決認定「黃騰輝依林常輝之建議，委由黃驛欽購入丙酮及吸
油紙巾，先以黃驛欽提供之鋼鍋，將部分藍色藥錠以丙酮溶解成
附表編號八所示之藍色溶液，復嘗試以吸油紙巾過濾褪色」，然
林常輝在南機組詢問時稱：「黃騰輝有拿幾顆藥丸上面有油油，
問我要如何洗除，我告訴他把水倒掉」、「黃騰輝之前曾詢問過
我要如何去愷他命上面的油漬，因為他吸食愷他命的時候會因為
有油漬而黏著在鼻孔裡，所以我叫黃騰輝買酒精或丙酮浸泡試試
看可不可以把油漬去除。……於是我叫他以隔水加熱的方式將愷
他命還原」，可見林常輝告知濾油之方法與本件製造第二、三、
四級毒品全然無涉，原判決僅以林常輝告知濾油之方法而不論林
常輝之主觀意思，遽而推斷林常輝共同製造第二、三、四級毒品
，容非妥適。上訴人黃騰輝上訴意旨略稱：(一)、黃騰輝在南機組
供述：「與張懷湘認識不到兩個月，只是普通朋友，張懷湘會提
供愷他命給我吸食，後來拜託我們幫忙加工可待因錠時，我們雖
一再推辭，但因他告訴我們可待因只是禁藥，不是毒品，並且要
我們償還他提供愷他命毒品的人情，我們才勉強答應」；在偵查
中供稱：「張懷湘他拿紅、白藥錠給我，說是可待因，因為不純
，要我將紅、白藥錠先磨成粉，倒入鐵桶後加入丙酮，但沒有用
，我打電話給林常輝，林員叫我倒水，油就會浮上來，結果一倒
整個壞掉，此過程叫淨化，是張懷湘跟我說明」等語。依此供述
，顯然黃騰輝主觀上並無製造第二、三及四級毒品之犯意。(二)、
黃騰輝係聽從林常輝之指示，先將藍色藥錠以丙酮溶解，並嘗試
以吸油紙巾過濾褪色，最終擬行添加由林常輝提供之白色藥錠。
惟依調查局函所載：扣案粉紅色、藍色及白色藥錠，於添加丙酮
或水，或丙酮與水混合液之情形下，均不會發生藥錠內各種毒品
成分化學結構上之任何改變。是黃騰輝、林常輝所使用之方法，
不僅無法將具毒品成分之原料加以化合而製成其他成分之毒品外
，亦無法將原含有毒品物質之物，予以加工改製或提高其純度，
而僅係單純將所持有藥錠內容物由固體狀態變更為液體狀態，尚
難認為黃騰輝等有何製造上開毒品之犯行。而自林常輝車上查扣
之製毒手冊十份文件資料，分別係有關毒品分析之研究報告、永
信藥品公司之產品目錄、感冒藥錠之相關說明、廠商之儀器產品
目錄、頭部外傷之醫療說明及毒品與毒品先驅化學品之相關說明
等資料，均與黃騰輝、林常輝將藍色藥錠以丙酮溶解後，再以吸
油面紙過濾褪色，最終再行添加白色藥錠等方法無關，且查獲地
點無足資製造安非他命、愷他命、假麻黃鹼之完整設備，殊難據
此認定黃騰輝、林常輝有製造上開毒品之客觀上犯行。原判決僅
以黃騰輝對於有溶解紅色、藍色藥錠及藍色藥錠而成之藍色溶體
並不爭執，即認黃騰輝已著手本件製造毒品行為，不唯認定證據
與犯罪事實之關連性違背經驗法則，所為論述與援引證據資料亦
有不相適合之違法。(三)、原判決援引林常輝於偵查中所稱：「黃
騰輝有邀我製毒」等語，即認黃騰輝著手製造毒品。惟未調查林
常輝前開所述之意涵與證據，及黃騰輝是否有共同製毒之犯意聯
絡、確否著手製毒？等事項，自有調查未盡之違法云云。
惟查：原判決綜合全案證據資料，本於事實審法院職權推理之作
用，認定上訴人等確有共同著手製造提煉第二級毒品安非他命、
第三級毒品愷他命、第四級毒品假麻黃鹼，而於尚未完成即經查
獲之犯行。因而撤銷第一審之判決，依想像競合犯從一重改判論
處上訴人等共同製造第二級毒品未遂罪刑（黃騰輝累犯，處有期
徒刑四年，黃驛欽、林常輝各處有期徒刑三年八月），已詳細說
明其採證認事之理由。所為論斷，亦俱有卷證資料可資覆按。且
查：原判決係說明黃騰輝在高雄市政府警察局苓雅分局之詢問時
所為供述，依刑事訴訟法第一百五十九條之二規定，有證據能力
（見原判決第六頁第二至十八行），並非論述黃騰輝在南機組詢
問時之陳述有證據能力，亦未引用黃騰輝在南機組之任何陳述，
資為認定上訴人等有前揭犯行之依據。黃驛欽上訴意旨指稱原判
決論敘黃騰輝在南機組之陳述有證據能力，為有違法云云，即顯
非依據卷內資料執為指摘，自非適法之第三審上訴理由。而刑法
上之幫助犯，係指僅以幫助之意思，對於正犯資以助力，而未參
與實行犯罪構成要件之行為者而言，如就構成犯罪事實之一部，
已參與實行，即屬共同正犯，自應對於全部所發生之犯罪結果，
共同負責。原判決以林常輝不唯積極提供黃騰輝關於含有安非他
命、愷他命、假麻黃鹼成分之粉紅色藥錠、藍色藥錠等褪色技術
指導，復供給褪去顏色後添加之白色藥錠等情，據以判斷其就本
件製造安非他命等毒品，與黃騰輝、黃驛欽、張懷湘有分工之行
為分擔，而共同溶解前揭藥錠及藍色溶液，自已參與實行製造上
開毒品之行為，而為共同正犯（見原判決第十頁第四至二一行）
，要無林常輝上訴意旨指稱之違法可言。又證據之取捨及證據之
證明力如何，由事實審法院依其調查證據所得心證，本其確信自
由判斷，茍不違反經驗法則或論理法則，即難遽指違法。原判決
已說明依憑黃騰輝在警詢時、偵查中及第一審，林常輝於偵查中
，黃驛欽在第一審等之供述，卷附調查局之鑑定書、執行通訊監
察之監聽譯文，扣案粉紅色藥錠、藍色藥錠、白色藥錠、藍色溶
液、丙酮、製毒參考資料，沾染殘餘安非他命之鋼鍋、鋼盆、杓
子、吸油紙巾、鐵盤、包裝袋、塑膠盒，並案內其餘所有證據，
本於調查所得心證，分別定其取捨，而憑以認定上訴人等已著手
加工前揭含有安非他命、愷他命、假麻黃鹼等藥錠，雖尚未完成
新毒品之製作，仍屬製造第二級與第三級毒品障礙未遂之依據及
理由，此係事實審法院採證認事之職權行使，難謂有違證據法則
或有判決不載理由等違法。上訴人等上訴意旨就原審之論斷，究
有何違背經驗法則或論理法則之情形，並未依據卷內資料具體指
摘，徒憑不同之評價，遽指原判決認事用法違誤，殊非上訴第三
審之合法理由。再者，刑事訴訟之上訴制度，其允許受不利益判
決之被告得為上訴，乃在許其為自己之利益，請求上級法院救濟
而設，故被告不得為自己之不利益而提起上訴。是林常輝上訴意
旨所稱上訴人等係以一製造行為同時製造第二級毒品安非他命未
遂、製造第三級毒品愷他命未遂及製造第四級毒品先驅原料假麻
黃鹼未遂，三罪為想像競合關係，原判決認上訴人等製造假麻黃
鹼為製造安非他命之先驅原料，為製造安非他命之高度行為所吸
收，不另論罪，為有不當云云，縱為可採，亦因原判決認上訴人
等製造第四級毒品部分不另論罪，對上訴人等係屬有利，乃林常
輝上訴意旨執此指摘原判決未論上訴人等以製造第四級毒品罪為
有違法云云，自係為其自己之不利益而提起上訴，顯與被告為自
己利益請求救濟之上訴制度本旨相違，其此部分上訴要非合法。
上訴人等其餘上訴意旨所執各詞，原判決或已在理由中論斷綦詳
，並無上訴意旨所指之違法情形；或係以自己主觀之說詞，就原
審採證認事之職權行使或與犯罪構成要件無涉之枝節漫為單純之
事實爭辯，依首開說明，亦難認係適法之第三審上訴理由。其等
上訴違背法律上之程式，應予駁回。
據上論結，應依刑事訴訟法第三百九十五條前段，判決如主文。
中    華    民    國  九十九  年   十二   月   十六   日
                      最高法院刑事第五庭
                          審判長法官  謝  俊  雄  
                                法官  陳  世  雄  
                                法官  魏  新  和  
                                法官  徐  文  亮  
                                法官  吳  信  銘  
本件正本證明與原本無異
                                      書  記  官  
中    華    民    國  九十九  年   十二   月  二十一  日 
                                                      K

司法院資訊處製作；財團法人民間司法改革基金會備份。
